【裁判字號】    95,訴,858
【裁判日期】    950918
【裁判案由】    撤銷贈與等
【裁判全文】
臺灣桃園地方法院民事判決               95年度訴字第858號
原      告  乙○○
            甲○○
            戊○○
上三人共同
訴訟代理人  邱清銜律師
                        住桃園.
被      告  丙○○      住桃園.
兼上一人
訴訟代理人  丁○○      住同上.
上列當事人間請求撤銷贈與等事件，於民國95年9月4日辯論終結
，本院判決如下：
    主  文
被告丙○○、丁○○間就坐落桃園縣中壢市○○段八七二地號土
地，面積六九七五．九五平方公尺，權利範圍一○○○○分之九
及其上同段二七二三建號建築改良物（門牌號碼：桃園縣中壢市
○○路二三九巷三八號一二樓）所有權全部，於民國九十四年七
月四日所為贈與之債權行為及所有權移轉之物權行為，均應予撤
銷。
被告丙○○應將桃園縣中壢地政事務所就上開不動產，於民國九
十四年七月十四日以夫妻贈與為原因所為之所有權移轉登記塗銷
。
訴訟費用由被告負擔。
    事    實
甲、原告方面：
一、聲明：如主文第一、二項所示。
二、陳述：
  (一)原告3 人與被告丁○○前於民國（下同）92年4 月均參加以
    訴外人陳玉蓮為會首之合會，詎該合會進行至94年6 月時，
    竟發生陳玉蓮倒會逃匿之情事；而被告丁○○已於92年8 月
    標取合會金，卻於上開倒會事件後，亦停止繳付每月應給付
    之新台幣（以下同）2 萬元之會款，雖經未得標之原告及其
    他會員多次催促，仍相應不理。而經核計被告丁○○分別積
    欠原告等3 人之會款各為2 萬元拒絕給付。詎被告丁○○於
    94年7 月4 日將其所有，坐落桃園縣中壢市○○段872 地號
    土地，面積6975.95 平方公尺，權利範圍10000 分之9 及其
    上同段2723建號建築改良物（門牌號碼：桃園縣中壢市○○
    路23 9巷38號12樓）所有權全部（以下稱「系爭房地」），
    無償贈與並向桃園縣中壢地政事務所申請所有權移轉登記予
    其夫，即被告丙○○，並於同年月14日完成移轉登記。查被
    告丁○○已無其他財產可供清償，可知被告等顯有藉贈與房
    地之脫產方式逃避債權人之追償。被告間上開無償贈與之債
    權及物權行為，已害及原告對被告丁○○之債權，爰依民法
    第24 4條第1 項（及第4 項）之規定，訴請判決如聲明所示
    。
  (二)民法第709條之1第1項前段規定：「稱合會者，謂由會首邀
    集二人以上為會員，互約交付會款及標取合會金之契約。」
    另同法第第709條之9第1項規定：「因會首破產、逃匿或有
    其他事由致合會不能繼續進行時，會首及已得標會員應給付
    之各期會款，應於每屆標會期日平均交付於未得標之會員。
    但另有約定者，依其約定。」可知合會會員間在會首邀集並
    互約交付會款及標取合會金時，即成立合會契約，參與之即
    互享有標取合會金之權利並按期依約交付會款之義務。原告
    對於92年8 月即已標得合會金之被告，在會首倒會後，依上
    開民法之規定仍享有按期領取收借款之債權存在，只不過被
    告就該項債務之清償具有分期利益而已。被告辯稱：原告在
    系爭房地贈與並移轉前並無債權存在一節，顯非事實。
  (三)被告丁○○支付94年6 月該期之會款做為緩兵之計，隨即「
    正好」在94年7 月初辦妥系爭房地移轉，往後則以因失業無
    收入拒絕支付任何會款，其蓄意脫產之用心昭然若揭。
三、證據：提出互助會章程暨會員名單、郵局存證信函、本院95
    年度壢簡字第434 號民事簡易判決及確定證明書影本、系爭
    土地及建築改良物登記第二類謄本各1 份，並聲請本院向桃
    園縣中壢地政事務所調取被告間就系爭房地移轉登記之文件
    。
乙、被告方面：
一、聲明：駁回原告之訴。
二、陳述：
  (一)依本件互助會章程及黃竹英等人共同簽立之委託書內容可知
    ，該互助會至94年6月皆有按時於每月24日舉行開標，被告
    雖已於92年8月標取合會金，惟仍按月給付會款，並於94年6
    月30日將2萬元匯入會首陳玉蓮之帳戶，直至94年7月24日因
    會首惡意倒會才得知該情，並停止繳納會款。
  (二)兩造間會款債權債務發生之時間點為94年7月24日中午12時
    後，在此時點之前會款債權根本尚未發生。而被告就系爭房
    地係於94年7月4日為贈與之債權行為及移轉登記之物權行為
    ，於被告為無償行為時，借款債權尚未發生，被告行為不符
    合民法第244條第1項之構成要件。
  (三)被告丁○○總計積欠付原告之會款債權金額為6萬元，而辦
    理移轉登記所須繳納稅金及費用超過4萬餘元，被告丁○○
    並非為了躲避債務將房地無償贈與被告丙○○。系爭房地原
    為被告丙○○出資購買，由其繳交貸款，係因89年購買之初
    被告丙○○因信用不佳，無法以其名義向金融機構辦理房貸
    ，而借用被告丁○○名義購買房屋以利貸款，直至94年被告
    丙○○信用狀況回復，被告丁○○於6月27日委託代書先行
    調閱艷土地登記謄本，再將該房地贈與並移轉登記予被告丙
    ○○，以使其名實相符，並非惡意脫產。又被告丁○○亦非
    惡意不還款，而係日前失業，無力給付欠款。
三、證據：提出委託書、自救會聲明及甲○○郵政存簿儲金簿封
    面影本各1份、（丁○○）郵政存簿儲金簿存提款明細影本
    1份、承信代書事務所代繳規費及服務費明細表影本1張、桃
    園縣政府地政規費收費收據影本7張。
丙、本院依原告聲請函查被告間就系爭房地移轉登記之申請資料
    ，有桃園縣中壢地政事務所95年8月16日中地登字第0950008
    466號函及檢附之系爭房地夫妻贈與案影本各1份附卷。
    理    由
一、本件原告起訴主張，其對被告丁○○有會款債權各2萬元未
    受清償，被告丁○○竟於94年7月4日將其所有系爭房地無償
    贈與其夫即被告丙○○，並於同年月14日完成所有權移轉登
    記，已害及原告對被告丁○○之債權，爰依民法第244條第1
    項（及第4項）之規定，訴請判決如訴之聲明所示等語。
二、被告則以：系爭房地原係被告丙○○出資購買，惟因其信用
    及貸款問題而登記在被告丁○○名下，因94年間被告丙○○
    信用回復，故將之移轉登記予其名義，以使其名實相符，並
    非惡意脫產；另上開贈與行為時，原告對被告丁○○之借款
    債權尚未發生，故本件不符合民法第244條要件等語抗辯。
三、兩造不爭執之事項：
  (一)被告丁○○及原告均參加訴外人陳玉蓮於92年4月25日召集
    ，至97年3月25日止，每月會款2萬元，採內標方式之互助會
    （合會），被告於92年8 月已得標，原告3 人均未得標，該
    合會自94年6 月24日開標後，會首陳玉蓮即無法繼續該合會
    ，被告丁○○自94年7 月起未繳納會款，積欠原告（及其他
    活會會員）死會會款每人各2 萬元未清償等事實，為兩造所
    不爭執，並有原告提出之上開互助會章程暨會員名單、本院
    95年度壢簡字第434 號民事簡易判決及及確定證明書影本各
    1 份附卷可稽（見壢補卷第4 頁、本院卷第56至58頁）。
  (二)被告丁○○於94年7月4日與被告丙○○訂立贈與契約，將其
    所有之系爭房地贈與被告丙○○，並於同年月14日完成以夫
    妻贈與為原因之所有權移轉登記之事實，此亦為兩造所不爭
    執，並有系爭房地登記謄本各1份（見壢補卷第6至9頁）在
    卷可憑，並經本院依原告聲請函查無誤，有桃園縣中壢地政
    事務所95年8月16日中地登字第0950008466號函及檢附之系
    爭房地夫妻贈與案影本各1份附卷可稽（本院卷第61至74頁
    ）。
四、兩造於95年7月31日本院言詞辯論時，協議簡化爭點為：(一)
    被告委託代書辦理移轉登記之前，是否知道會首已經倒會。
    (二)上開贈與及移轉登記是否為無償行為（見本院卷第50頁）
    。
五、本院查：
  (一)被告雖主張系爭房地係被告丙○○出資購買，因信用及貸款
    問題而登記在被告丁○○名下主張。惟此項主張為原告所否
    認，被告就此並未舉證以實其說，其主張已不可採。況且，
    其等所述縱然屬實，系爭房地登記在被告丁○○名下之原因
    ，不外被告丙○○之贈與，或信託登記，抑僅係單純借名之
    情形，不論其2 人間內部關係如何，該系爭房地對外之關係
    而言，在移轉登記予被告丙○○之前，均係被告丁○○所有
    之財產，則可確定。
  (二)又依桃園縣中壢地政事務所95年8 月16日中地登字第095000
    8466號函檢附之系爭房地夫妻贈與案卷影本顯示，被告丁○
    ○將系爭房地移轉登記予被告丙○○之原因關係為「夫妻贈
    與」，此亦為被告2 人所不爭執。被告丁○○於本院95年7
    月31日言詞辯論時雖稱：「丙○○有對被告范幫忙繳自備款
    、貸款、卡債來作為本件的買賣價款。」等語（本院卷第50
    頁），亦即其主張系爭房地之移轉登記之行為係「有償之買
    賣行為」，並非無償之贈與行為。原告對於被告丁○○上開
    「丙○○幫忙被告范繳自備款、貸款、卡債等事實」之主張
    雖未爭執，依民事訴訟法第280 條第1 項規定，視同自認。
    惟觀之其全辯論意旨仍係主張被告間之行為屬贈與之無償行
    為，故應認原告就被告丁○○主張上開款項之支付係被告間
    就系爭房地買賣價金之支付，亦即爭執被告間就系爭房地係
    買賣之有償行為。則被告就其等主張系爭房地之移轉係有償
    行為一點自應負舉證責任，以實其說。惟被告2 人就此均未
    能提出任何證據證明其主張，是其等上開主張自難採信。從
    而，被告間就系爭房地之上開行為，確係無償贈與，已堪認
    定無誤。
  (三)又本件原告係主張被告2 人間之贈與無償行為有害其債權，
    訴請撤銷，依民事訴訟法第244 條第1 項之規定，並不以「
    該無償行為行為人對於其等行為有害債權」一節知情為要件
    。是被告委託代書辦理移轉登記之前，是否知道會首已經倒
    會一點，亦即上開爭點(一)並不足以影響被告間贈與之債權行
    為及所有權移轉登記之物權行為應否被撤銷之問題，併予說
    明。
  (四)被告丁○○於提出之答辯狀內亦自認「其日前失業，無力給
    付欠款」（本院卷第34頁）。參酌其迄今仍未清償包含原告
    在內之活會會員會款，顯見其上開無償贈與其所有之系爭房
    地之行為業已損及原告等上開債權。
六、按債務人所為之無償行為，有害及債權者，債權人得聲請法
    院撤銷之；債務人之行為非以財產為標的，或僅有害於以給
    付特定物為標的之債權者，不適用前2 項之規定，民法第24
    4 條第1 項、第3 項定有明文。又債權人依民法第244 條第
    1 項規定，撤銷債務人所為之無償行為者，此債務人之法律
    行為除有特別規定外，無論為債權行為抑為物權行為，均非
    所問，最高法院42年台上字第323 號判例意旨足資參照。本
    件被告丁○○將系爭房地所有權贈與並移轉予被告丙○○時
    ，原告已為被告丁○○之債權人；而原告係於95年4 月14日
    即提起本件訴訟，有其起訴狀上本院收狀日期章之印文可稽
    （見壢補卷第1 頁），距被告為上開無償贈與及移轉行為之
    「94年7 月4 日」，尚未逾民法第245 條所規定1 年之除斥
    期間；另被告間上開贈與及移轉系爭房地所有權之行為，確
    有害及原告之債權，均已認定如前；再參之被告間就系爭房
    地所有權所為之無償行為，係以財產為標的，原告對被告丁
    ○○之債權又非以給付特定物為標的，則揆諸上揭法律規定
    及判例說明，原告訴請撤銷被告間就系爭房地所有權所為無
    償贈與之債權及物權行為，自屬有據。
七、末按債權人依第1 項或第2 項之規定聲請法院撤銷時，得並
    聲請命受益人或轉得人回復原狀，民法第244 條第4 項前段
    亦有明文。本件原告得依民法第244 條第1 項之規定請求撤
    銷被告間所為之上開債權及物權行為，既足認定，則依上揭
    法律規定，原告進而請求受益人即被告丙○○將系爭房地於
    94年7 月14日所為之所有權移轉登記予以塗銷，以回復此部
    分所有權人為被告丁○○之原狀，自亦於法有據。
八、從而，原告依民法第244 條第1 項、第4 項前段（漏引）之
    規定，訴請判決如主文第1 項、第2 項所示，均為有理由，
    應予准許。
據上論結，本件原告之訴為有理由，依民事訴訟法第78條、第85
條第1 項前段，判決如主文。
中    華    民    國    95    年    9     月    18    日
                      民事第二庭法  官  潘進順
右為正本係照原本作成。
如對本判決上訴，須於判決送達後20日內向本院提出上訴狀
中    華    民    國    95    年    9     月    19    日
                                書記官  黃進傑


司法院資訊處製作；財團法人民間司法改革基金會備份。
